【裁判字號】    98,基簡,375
【裁判日期】    990323
【裁判案由】    確認所有權存在
【裁判全文】
臺灣基隆地方法院民事判決             98年度基簡字第375號
原      告  乙○○
            丙○○
被      告  甲○○
訴訟代理人  陳雅萍律師
上列當事人間請求確認所有權存在事件，本院於民國99年3月9日
言詞辯論終結，判決如下：
    主  文
原告之訴駁回。
訴訟費用由原告負擔。
    事實及理由
一、原告聲明求為判決確認坐落台北縣萬里鄉○○段第 110地號
    土地如附圖斜線區域（面積 9.71平方公尺）上之增建建物，
    為原告乙○○所有，其主張如下：
  (一)原告乙○○為母親娘家之長孫，自小原告乙○○外祖父對之
    疼愛有加，一再向原告乙○○母親表示欲送原告乙○○壹棟
    房屋，之後外祖父於民國86年間購買坐落台北縣萬里鄉○○
    段第260、262地號土地（以下簡稱系爭土地），並登記於原
    告乙○○名下，並委由被告僱工興建其上建物即門牌號碼台
    北縣萬里鄉大鵬村萬里加投 211號房屋（以下簡稱系爭建物
    ），而於89年1月6日辦理建物第一次登記，興建房屋資金由
    原告乙○○母親統籌處理，主要資金來源為原告乙○○母親
    及其手足、外祖父支付，資金支付方式則依工程進度分次給
    付，有由包商直接向原告乙○○母親請款支付，亦有由原告
    乙○○母親依工程進度預先將款項交予被告，請被告至工地
    現場時，直接交付包商。原告乙○○於房屋興建完工後，以
    系爭建物及土地向華南商業銀行貸款新臺幣（下同） 500萬
    元，並以該貸得款項支付積欠之工程款、工程尾款及嗣後之
    擴建費用，而於90年間擴建系爭建物，亦委由被告代為僱工
    興建。又因華南商業銀行借款利率過高，遂於92年11月間向
    有限責任基隆第一信用合作社（以下簡稱基隆一信）貸款70
    0 萬元，清償對華南商業銀行之借款，餘款則用以支付擴建
    工程積欠之工程款，因當時原告乙○○已有固定工作，因此
    基隆一信之借款由原告乙○○負責償還，而上開系爭建物及
    增建部分則出租予原告丙○○經營火山浴溫泉之用。
  (二)然系爭房屋於擴建時因逾越預定興建區域，致部分增建建物
    （以下簡稱系爭增建建物）占用台北縣政府所有坐落萬里鄉
    ○○段第110地號如附圖斜線區域範圍之土地，且因上開110
    地號土地屬公有山坡地，故經本院95年度基簡字第 789號刑
    事判決依違反水土保持法判處負責興建之人即被告有期徒刑
    4月，得易科罰金，緩刑二年，並依水土保持法第32條第5項
    規定宣告沒收如附圖斜線區域之工作物確定，惟水土保持法
    第32條第5項有關沒收工作物之規定，並無最高法院87年8月
    4日第7次刑事庭會議紀錄結論「特別法上規定沒收之物，除
    非明定不問屬於犯人與否沒收之者外，仍須以犯人所有者為
    限」之特別規定，故得依水土保持法第32條第 5項規定宣告
    沒收之物，依法亦應以犯罪人所有為限。
  (三)查系爭增建建物無獨立出入口，欠缺結構及使用上之獨立性
    ，無法脫離台北縣萬里鄉大鵬村萬里加投 211號房屋而獨立
    存在，系爭增建建物充其量僅得視為附屬建物，而無獨立所
    有權，依民法第 811條「動產因附合而為不動產之重要成分
    者，不動產所有人，取得動產所有權」之規定，依附於原建
    物增建之建物，其所有權應屬原建物所有權人所有，況系爭
    增建建物所在基地現亦經台北縣政府核准由原告乙○○承租
    ，原告乙○○對系爭增建建物有所有權，應可確認。
  (四)對於被告之抗辯陳述略以：被告受原告乙○○委託僱工興建
    房屋，係本於與原告乙○○間之委任關係，不因其代為僱工
    興建房屋即取得系爭建物之所有權，又受託興建包商工程款
    雖有數次係由被告交付，然該交付資金來源係源於原告乙○
    ○母親娘家親人，被告僅係受託交付，非為自己給付之意而
    為交付，尚不得因此即認被告對系爭建物或增建建物有所有
    權。另被告雖辯稱曾就系爭工程為原告乙○○墊款數十萬元
    ，原告乙○○迄今尚未償還，然被告既已陳明該數十萬元係
    為原告乙○○所墊付，無論被告係本於借貸、贈與或委任關
    係而代為墊付，亦不因之而取得對系爭建物或增建建物之所
    有權或處分權。至原告乙○○是否償還被告該墊款，所涉者
    亦僅被告得否另訴請求原告乙○○償還該墊款，不因兩造間
    另存之其他法律關係，即謂被告取得對系爭建物及增建建物
    之所有權。
二、被告對於原告上開主張均不爭執，惟聲明駁回原告之訴，並
    辯稱：原告乙○○委託辦理增建部分僅及於向台北縣政府承
    租土地範圍，被告因施工不慎誤認租地界線，致系爭增建建
    物擴及至如附圖所示斜線區域，而非原告乙○○初始委託擴
    建範圍，且被告曾就系爭工程為原告乙○○墊款數十萬元，
    況系爭增建建物經本院95年度基簡字第 789號刑事判決主文
    宣告沒收，被告有履行刑事判決主文所科予之沒收義務，原
    告之請求因受宣告沒收之拘束，顯然無理由。
三、按刑事訴訟法第470條第1項前段所規定之沒收執行程序，與
    同法第 472條所稱沒收物之處分，在概念上並不相同。前者
    係對業經判決確定之受刑人特定財產，以檢察官之命令宣示
    消滅其從來所有，國家對於沒收物之處分權限，由於執行沒
    收而原始取得；後者則係國家藉由上述執行程序取得沒收物
    財產權後，根據相關法律規定，如何實施事實上處分之問題
    。從而，沒收執行命令之生效，應自檢察機關對外代表國家
    主張權力之時始，至於嗣後何時另依刑事訴訟法第 473條、
    第 474條實施發還、破毀、廢棄、拍賣或除去標記等具體處
    分行為，對於受刑人因執行沒收而非喪失權利之情形並無影
    響，非謂其在檢察官另為事實處分之前仍為沒收物之所有人
    。經查，系爭增建建物業經本院95年度基簡字第 789號刑事
    判決宣告沒收在案，此為兩造所不爭執，且臺灣基隆地方法
    院檢察署已於95年12月28日以基檢玲乙95執他1282字第2549
    1號函命被告應依上開刑事判決主文確實執行，並應於96年1
    月29日前向該署執行科陳報執行情形，復經本院依職權調閱
    前開刑事及執行卷宗核閱無誤，上開臺灣基隆地方法院檢察
    署函文即為前述之執行命令，依前所述，系爭增建建物之所
    有權（和事實上處分權）自該日起即因上開刑事判決之執行
    命令而屬國家所有。原告主張系爭增建建物屬原告乙○○所
    有，即使屬實，原告乙○○對系爭增建建物之所有權，已因
    檢察官執行沒收，由國家原始取得系爭增建建物而不存在，
    原告訴請確認系爭增建建物為原告乙○○所有，為無理由，
    應予駁回。
四、結論：本件原告之訴為無理由，依民事訴訟法第78條、第85
    條第1項前段，判決如主文。
中    華    民    國    99    年    3    月    23    日
                  基隆簡易庭法  官  陳湘琳
以上正本係照原本作成。
對於本件判決如有不服，應於收受送達後20日內向本院提出上訴
書狀，上訴於本院合議庭，並按他造當事人之人數附具繕本。
中    華    民    國    99    年    3     月   23     日
                            書記官  張慧儀

司法院資訊處製作；財團法人民間司法改革基金會備份。
